最高法院刑事判決　　　　　　九十六年度台上字第五五五三號
上　訴　人　台灣高等法院台南分院檢察署檢察官
被　　　告　甲○○
選任辯護人　楊揚律師
被　　　告　乙○○
上列上訴人因被告等違反貪污治罪條例案件，不服台灣高等法院
台南分院中華民國九十六年六月二十八日第二審更審判決（九十
五年度重上更(二)字第五五八號，起訴案號：台灣嘉義地方法院檢
察署九十年度偵字第一一一五號），提起上訴，本院判決如下：
    主  文
原判決撤銷，發回台灣高等法院台南分院。
    理  由
本件原判決認定被告甲○○原為嘉義縣竹崎鄉鄉民代表；被告乙
○○係嘉義縣竹崎鄉公所秘書。甲○○利用鄉民代表之身分，藉
由嘉義縣竹崎鄉公所於民國八十九年十月四日，以八九嘉竹鄉建
字第一○○一六號函提出緊急需辦工程明細表，由乙○○代行後
，向嘉義縣政府爭取新台幣（下同）九十五萬元之工程經費，經
嘉義縣政府於於九十年一月二日函准撥付九十二萬六千九百元。
嘉義縣竹崎鄉公所招標後，於八十九年十二月二十七日由旭洲土
木包工業負責人官俊臣以八十八萬七千元得標，雙方並於同年十
二月三十日簽訂龍山、復金等二村護岸道路工程契約。甲○○於
九十年一月五日登記競選嘉義縣竹崎鄉農會第十四屆會員代表後
，為求順利當選，竟與乙○○共同基於行賄有農會代表選舉權之
嘉義縣竹崎鄉農會會員李州、王木發、林豐財、許澄俊、柳溪（
以上五人均因收賄罪，經原審法院判處有期徒刑三月確定）之犯
意聯絡，由甲○○要求李州、王木發、林豐財、許澄俊等人；乙
○○亦向其叔公柳溪要求，均於九十年二月十五日農會代表選舉
時投票支持甲○○。經李州等五人許以投票支持後，甲○○、柳
全猛均明知施工地點及施工內容應依簽約表列明細辦理，如需辦
理變更時，應報請撥付款項之機關即嘉義縣政府同意。甲○○竟
未報經嘉義縣政府同意，於九十年一月八日，私自指定施作處所
而擅自變更部分施工地點，乙○○明知上情，竟未表示不同意見
，仍陳報鄉長核准。甲○○即帶同不知情之官俊臣，至如原判決
附表所示得通往李州等五人之土地住宅、果園等處測量，旋即在
上開土地鋪設水泥路面、駁坎或護欄，而對於農會選舉有投票權
之李州等五人交付賄賂，使彼等支持甲○○參選農會代表等情。
因而撤銷第一審關於被告二人部分所為科刑判決，比較行為時及
裁判時法律，適用最有利於被告二人之規定，改判依想像競合犯
，從一重均論處被告二人共同農會之選舉對於有選舉權之人，交
付不正利益，而約其投票權為一定之行使罪刑。另於理由欄，說
明經審理結果，被告二人被訴甲○○為鄉民代表，負責議決嘉義
縣竹崎鄉之預算及審議決算報告等事務，與乙○○均為依據法令
從事公務之人員，彼等為上開賄選之目的，而共同基於圖取私人
不法利益之目的，由甲○○於九十年一月八日以建設提議人之名
義，藉由並無犯意聯絡之嘉義縣竹崎鄉公所技士李錦松轉由乙○
○核轉無犯意聯絡之嘉義縣竹崎鄉鄉長陳吉焜核可後，擅自變更
前揭工程施工地點，於上開私人住宅、果園舖設水泥路面，而對
於非主管或監督之事務，利用身分圖利自己，並使李州、王木發
、林豐財、許澄俊、柳溪等五人，分別受有原判決附表所示利益
之行為，核與公訴意旨所指其二人涉犯貪污治罪條例第六條第一
項第五款對非主管或監督事務圖利罪之構成要件不符，因公訴意
旨認與上開有罪部分具牽連犯之裁判上一罪關係，故不另為無罪
之諭知。固非無見。
惟查：貪污治罪條例重在懲治貪污，故所處罰之圖利罪，以圖取
「私人」之「不法」利益為限，而排除圖利國庫之情形，並使之
與合法之便民措施相區隔，用資兼顧公務員行政效率之維護。而
所謂私人，除行為之公務員自己外，尚包括其他第三人在內；圖
利之結果，縱有其他原非圖利對象之特定私人，不論一人或多人
，併因而獲取不法利益，亦於該罪圖取私人不法利益要件之認定
，不生影響。私人所有土地已成為既成道路者，因供不特定之公
眾往來通行有年，事實上已形成道路使用，而具有公共用物之性
質，以公共工程款於其上鋪設水泥路面或設置駁坎、護欄等，裨
益不特定公眾往來通行之便利與安全，屬便民措施，臨近該既成
道路之住戶，縱因而獲得享用該公共設備之利益，固難謂係獲取
私人之不法利益；然該公共工程鋪設之私人道路，苟非屬供不特
定之公眾往來通行之既成道路，雖除土地所有權或使用權人外，
尚有其他特定私人取徑利用，仍屬圖取私人不法利益。本件工程
鋪設水泥路面之原判決附表所示土地，究純係私人道路？或已屬
供公眾往來通行之既成道路？攸關被告二人被訴圖利犯行之認定
，自應詳為調查釐清並於判決內為必要之論述。此本院歷次發回
要旨屢加指明。乃原判決未就上開土地，包括其附表編號五所示
之私人庭院，是否供不特定之公眾往來通行多年，已成既成道路
，予以明確認定，並詳為說明其認定所憑之證據與得心證之理由
，徒以該等土地除被告二人欲圖利之所有人王木發等五人外，尚
供其理由七(四)－(3)所列之其他特定私人多人通行，且經勘驗，確
有被告以外之人通行之可能，即認本件於該等土地上施作工程，
難謂係圖取私人不法利益，遽為有利於被告二人之判決，尚嫌速
斷，且有理由欠備之違法。檢察官上訴意旨，執以指摘原判決不
當，即非全然無據，應認原判決仍有發回更審之原因。原判決認
被告二人犯農會法第四十七條之一之有罪科刑部分，因公訴意旨
認與發回部分有裁判上一罪關係，基於審判不可分原則，併予發
回。又農會法之農會選舉賄選罪，係侵害社會法益之犯罪，雖同
時向多數人行求賄賂，約其選舉權為一定之行使，其所侵害者仍
僅為一個社會法益，此與想像競合犯係侵害數個相同或不同之法
益者不同，更審判決時宜併注意及之。
據上論結，應依刑事訴訟法第三百九十七條、第四百零一條，判
決如主文。
中　　華　　民　　國　 九十六　 年 　十　 月　 十八 　日
                      最高法院刑事第七庭
                          審判長法官  張　淳　淙
                                法官  劉　介　民
                                法官  張　春　福
                                法官  蔡　彩　貞
                                法官  林　俊　益
      本件正本證明與原本無異
                                      書  記  官
中　　華　　民　　國　九十六　年　　十　　月   三十   日
                                                     ｍ
